臺灣高等法院臺南分院刑事判決　　　　 96年度上易字第505號
上　訴　人　臺灣臺南地方法院檢察署檢察官
被　　　告　乙○○
上列上訴人因被告詐欺案件，不服臺灣臺南地方法院九十六年度
易字第四七五號中華民國九十六年七月十日第一審判決（起訴案
號：臺灣臺南地方法院檢察署九十六年度偵字第六三０號），提
起上訴，本院判決如下：
    主  文
原判決撤銷。
乙○○幫助意圖為自己不法之所有，以詐術使人將本人之物交付
，處有期徒刑拾月，減為有期徒刑伍月，如易科罰金，以新臺幣
壹仟元折算壹日。
    事  實
一、乙○○雖預見提供自己所有之金融帳戶存摺、印章、金融卡
    暨密碼予他人使用，他人有可能利用其帳戶遂行犯罪行為，
    以避免暴露真實身分遭警查緝等情，竟仍基於縱若有人以其
    帳戶遂行詐欺取財犯行，亦不違反其本意之幫助犯意，於民
    國九十五年十月間某日（九十五年十月二十四日以前），在
    不詳地點，將其所有在中華郵政股份有限公司西港郵局（下
    稱西港郵局）所開立局號0000000號、帳號0000
    000號帳戶之存摺、印章、金融卡暨密碼，均交付予某姓
    名不詳之成年人。該人所屬詐騙集團成年成員旋共同意圖為
    自己不法所有，基於詐欺取財之犯意聯絡，於九十五年十月
    二十四日上午九時許，由該集團內某成年成員撥打電話予甲
    ○○，佯稱係「中華電信」客服人員，通知甲○○所申辦之
    行動電話「0000000000號」本係使用遠東商業銀
    行帳戶扣款，逾期未繳，應盡速繳費云云，因甲○○表示並
    未申辦上揭電話及帳戶，該偽客服人員遂表示代為轉接至偽
    「電信警察調查科」，由該集團內某自稱「李明華」之成年
    成員佯稱上揭電話及帳戶業已涉及不法，並要求甲○○撥打
    電話予偽「帳戶管制科」，由該集團內某自稱「林佳秀」之
    成年女性成員向甲○○佯稱須將其存款轉入安全帳戶內云云
    ，致甲○○不疑有他陷於錯誤，於翌（二十五）日至臺中商
    業銀行，依指示匯款新臺幣（下同）一百零一萬二千元至乙
    ○○之上揭西港郵局帳戶內。嗣因甲○○事後查覺有異報警
    處理，始為警循線查悉上情。
二、案經臺南縣警察局麻豆分局報請臺灣臺南地方法院檢察署檢
    察官偵查起訴。
    理  由
一、按刑事訴訟法第三百七十一條規定「被告合法傳喚，無正當
    之理由不到庭者，得不待其陳述，逕行判決。」，本件被告
    經合法傳喚，無正當理由而不到庭，爰不待其陳述，逕行判
    決。
二、依據被告於原審審理時之供述，其固不否認上揭西港郵局帳
    戶係伊於九十四年十月間所申辦等情，惟矢口否認有何幫助
    詐欺取財犯行，辯稱：伊將該帳戶之密碼寫在存摺上，並將
    該帳戶之存摺、印章、金融卡暨密碼均放在隨身包包，某日
    伊將該包包放在公司所交予伊使用之車內，並將該車停放在
    臺南市立德管理學院前，因該車並未上鎖，致該帳戶之存摺
    、印章、金融卡暨密碼連同伊之身分證、駕駛執照等物均遺
    失，伊沒有將上揭物品交予他人云云。惟查：
  (一)上揭西港郵局局號0000000號、帳號0000000
    號帳戶確係被告親自開立乙節，業據被告於警詢、偵訊、原
    審準備程序及審理程序中自承無訛，而有關於證人即被害人
    甲○○遭詐騙之過程，亦經證人甲○○於警詢中證述綦詳，
    此外，尚有被告所有上揭西港郵局帳戶之客戶基本資料、查
    詢帳戶最近交易資料表及證人甲○○提出之臺中商業銀行入
    戶電匯通知單各一份在卷可稽（警卷第十八、十九頁）。觀
    諸卷附被告所有上揭西港郵局帳戶之查詢帳戶最近交易資料
    表中，於九十五年十月二十五日確有「甲○○」存入一百零
    一萬二千元之交易紀錄，且於同日旋遭人先後提領五十八萬
    八千元、三十三萬九千元、六萬元、二萬五千元分四次提領
    一空，足認被告所有上揭西港郵局帳戶確遭該詐騙集團用以
    作為詐欺取財之犯罪工具無訛。
  (二)被告雖以前揭情詞置辯，然觀諸被告於九十四年十月二十日
    開戶（前揭客戶基本資料內容參照）後，自九十四年十月二
    十五日起至九十五年十月二十四日止長達一年之期間內均無
    任何存款或提款之交易紀錄，顯見被告於開戶之後，係將上
    揭帳戶長期閒置不用。衡諸常情，一般人對於自己所有之金
    融帳戶資料，均知妥為藏放善加保管，以避免不慎遺失而遭
    他人盜領或盜用，除非有經常使用之需要，始有隨身攜帶之
    可能，然據被告於原審供稱：「（為何該帳戶從開戶到九十
    五年十月都沒使用過，卻都還將帳戶資料攜帶在身邊長達一
    年？）我都放在隨身包包裡面。」云云，所述顯與常情不符
    。況被告於警詢中曾供稱：「（你共有幾本金融機構存摺？
    ）有中國信託、華南銀行、麻豆農會等。」、「（你平時使
    用何存摺？）因為經濟有些困難，已經有好幾年沒有再使用
    存摺。」、「（那你所申請之中國信託、華南銀行、麻豆農
    會等存摺現在何處？）我均放在家裡。」等語（警卷第十頁
    ）。被告既持有多家金融機構帳戶，且各家帳戶均處於長期
    閒置之狀態，倘被告確有將閒置未用之金融機構帳戶資料隨
    身攜帶之特殊習慣，要無僅刻意將上揭西港郵局帳戶之存摺
    、印章、金融卡暨密碼隨身攜帶長達一年，卻將其餘金融機
    構帳戶之帳戶資料存放在家中妥為保管之理，益徵被告上揭
    所辯不實。
  (三)又近年來社會上利用人頭帳戶遂行詐欺取財犯行之情形層出
    不窮，大眾傳播媒體早已廣泛報導，相關政府機關亦多所宣
    導，而屬國人所共知之事實，以被告三十餘歲業已成年之年
    齡及社會生活經驗，當知金融帳戶攸關個人信用及隱私，實
    應妥善保管自己所有之存摺、印章、金融卡暨密碼，以避免
    遭人盜用供作犯罪工具，豈有將之連同身分證、駕駛執照等
    重要證件均隨意置於未上鎖之車內，甚至於遺失後未曾報警
    亦未辦理掛失之理，是其前揭所辯顯與常情有悖。參以被告
    甫於九十五年間因酒醉駕車之公共危險案件，經檢察官為緩
    起訴處分確定，嗣因未依檢察官之命令向指定之公益團體支
    付指定金額，其上揭緩起訴處分遂遭撤銷，有卷附臺灣高等
    法院被告前案紀錄表可佐，被告於原審尚供稱其滿身負債、
    繳不出緩起訴處分金（原審卷第四三頁），於警詢中亦供稱
    ：「因為經濟有些困難，已經有好幾年沒有再使用存摺。」
    （警卷第十頁），顯見被告之財務狀況長期不佳，更徵被告
    確有觸犯上述幫助詐欺取財罪之犯罪動機。
  (四)再者，不法集團以他人帳戶供作不法所得款項出入之帳戶，
    通常會先取得帳戶所有人之同意而得完全掌握時方予使用，
    否則帳戶所有人一旦掛失，被害人匯入之款項即遭凍結無法
    提領，帳戶所有人反可輕易辦理補發存摺、變更印鑑、密碼
    等手續，將款項提領一空。是倘不法集團無從知悉帳戶所有
    人何時會辦理掛失，要無可能利用該帳戶而為詐欺取財犯行
    。本案施行詐術者既以電話指示轉帳帳號而著手為詐欺取財
    犯行，堪信對於上揭帳戶不致因遭掛失止付而無法提領一事
    已有十分確信，始著手為之。稽之上情，堪認被告所有上揭
    西港郵局帳戶之存摺、印章、金融卡暨密碼確係被告交付他
    人任意使用無誤。又今日一般人至金融機構開設帳戶並非難
    事，如非供犯罪等不法使用，自無置自己名義帳戶不用而取
    得他人帳戶使用之必要，且金融帳戶之存摺、印章、金融卡
    及密碼事關存戶個人財產權益之保障，具有高度專有性，除
    非係與存戶本人有親密關係及信賴關係之人，難認有何理由
    可自由流通使用。準此，足認被告將上揭帳戶之存摺、印章
    、金融卡暨密碼交付他人任意使用，主觀上顯然具有縱該取
    得帳戶之人以之作為詐欺取財之犯罪工具，亦不違反其本意
    之幫助詐欺取財之不確定故意甚明。
  (五)綜上所述，堪認被告前揭所辯均係事後卸責之詞，無可採信
    。本案事證明確，被告犯行堪以認定，應依法論科。
三、查本案中姓名不詳之成年人所屬詐騙集團成年成員共同所為
    ，係犯刑法第二十八條、第三百三十九條第一項之共同詐欺
    取財罪，而被告係以幫助之犯意，為構成要件以外之行為，
    乃幫助犯。按幫助犯雖係從屬於正犯而成立，惟幫助犯之成
    立要件，須行為人主觀上有幫助故意，客觀上有幫助行為，
    始克成立幫助犯，此所謂幫助故意，須行為人主觀上對於正
    犯之行為有所認識。本件被告雖已預見提供上揭帳戶予該人
    使用後可能供作犯罪工具，惟就該人有無同夥黨羽等情，究
    非被告所能確知，自無從令被告就正犯之共同詐欺取財犯行
    負幫助「共同」詐欺取財罪責。故核被告所為，係犯刑法第
    三十條第一項前段、第三百三十九條第一項之幫助詐欺取財
    罪。又被告係幫助犯，爰依刑法第三十條第二項規定，按正
    犯之刑減輕之。被告犯後，中華民國九十六年罪犯減刑條例
    ，於九十六年七月四日制訂公布，並於同年七月十六日施行
    生效，因被告犯罪時間，係在九十六年四月廿四日前，且其
    所犯之罪，合於同條例第二條第一項及第三條第一項減刑條
    件，應依該條例第二條第一項第三款規定，遞減輕其宣告刑
    二分之一。
四、原審以被告犯行罪證明確，因予論罪科刑，固非無見，然查
    ：1.被告二人犯後，中華民國九十六年罪犯減刑條例，於九
    十六年七月四日制訂公布，並於同年七月十六日施行生效，
    因被告犯罪時間，係在九十六年四月廿四日前，且其所犯之
    罪，合於同條例第二條第一項及第三條第一項減刑條件，原
    審未及審酌適用該減刑條例，自有未洽。2.被告於本院行準
    備程序及審理時，均經合法傳喚而未到庭，於原審飾詞否認
    犯行，未見有何悔意，犯後態度不良，且未曾與被害人達成
    和解或賠償被害人，原審僅量處被告有期徒刑五月，顯不足
    使被告有所警惕，檢察官上訴意旨指摘原判決量刑過輕，非
    無理由。茲原判決既未及審酌適用減刑條例，而有可議，且
    對被告量刑過輕，自屬無可維持，仍應由本院將原判決撤銷
    改判。爰審酌被告曾有公共危險之前科紀錄，素行非佳，有
    前述前案紀錄表在卷可憑，犯後毫無悔意，態度欠佳，且其
    所為足以破壞社會治安及妨礙金融秩序，並增加犯罪查緝之
    困難，復造成被害人之財產損害高達一百零一萬二千元等一
    切情狀，量處有期徒刑十月，以資懲儆。又被告上開所宣告
    之刑，合於中華民國九十六年罪犯減刑條例第二條第一項及
    第三條第一項減刑條件，爰依同條例第二條第一項第三款規
    定，減其宣告刑二分之一，為有期徒刑五月，並諭知易科罰
    金之折算標準。至於前揭西港郵局帳戶之存摺、印章、金融
    卡暨密碼，雖係被告所有供犯本案所用之物，惟未經扣案，
    亦無積極證據證明尚屬存在，爰不予宣告沒收，附此敘明。
據上論斷，應依刑事訴訟法第三百六十九條、第三百六十四條、
第三百七十一條、第二百九十九條第一項前段，刑法第三十條第
一項前段、第三百三十九條第一項、第三十條第二項、第四十一
條第一項前段、減刑條例第二條第一項第三款、第七條、第九條
，刑法施行法第一條之一第一項、第二項前段，判決如主文。
本案經檢察官范文豪到庭執行職務。
中　　華　　民　　國　　96　　年　　10　　月　　31　　日
                  刑事第六庭    審判長法　官  蔡崇義
                                      法　官  曾文欣
                                      法　官  杭起鶴
以上正本證明與原本無異。
不得上訴。
　　　　　　　　　　　　　　　　　　　書記官  魏安里
中　　華　　民　　國　　96　　年　　10　　月　　31　　日
附錄：本判決論罪科刑法條
中華民國刑法第三百三十九條第一項：
意圖為自己或第三人不法之所有，以詐術使人將本人或第三人之
物交付者，處五年以下有期徒刑、拘役或科或併科一千元以下罰
金。
